# <ruby>動<rt>どう</rt>詞<rt>し</rt></ruby>の<ruby>活<rt>かつ</rt>用<rt>よう</rt></ruby> - Conjugação de Verbos

<table>
    <thead>
        <tr>
            <th>Base</th>
            <th colspan="5">Forma</th>
        </tr>
    </thead>
    <tr>
        <th><a href="#base-a">Base あ</a></th>
        <td><a href="#negativa">Negativa</a></td>
        <td><a href="#passiva">Passiva</a></td>
        <td><a href="#causativa">Causativa</a></td>
        <td colspan="2"><a href="#causativo-passiva">Causativo-passiva</a></td>
    </tr>
    <tr>
        <th><a href="#base-i">Base い</a></th>
        <td><a href="#nominal">Nominal (Gerúndio)</a></td>
        <td><a href="#educada">Educada</a></td>
        <td><a href="#desejo">Desejo</a></td>
        <td><a href="#aparente">Aparente</a></td>
        <td><a href="#composta">Composta</a></td>
    </tr>
    <tr>
        <th><a href="#base-u">Base う</a></th>
        <td colspan="2"><a href="#plana">Plana</a></td>
        <td colspan="3"><a href="#atributiva">Atributiva</a></td>
    </tr>
    <tr>
        <th><a href="#base-e">Base え</a></th>
        <td colspan="2"><a href="#condicional">Condicional</a></td>
        <td><a href="#potencial">Potencial</a></td>
        <td colspan="2"><a href="#imperativa">Imperativa</a></td>
    </tr>
    <tr>
        <th rowspan="2"><a href="#base-o">Base お</a></th>
        <td colspan="5"><a href="#volicional">Volicional</a></td>
    </tr>
    <tr>
        <td></td>
        <td colspan="3"><a href="#especulativa">Especulativa</a></td>
        <td></td>
    </tr>
    <tr>
        <th rowspan="3"><a href="#base-eufonica">Base Eufônica</a></th>
        <td><a href="#forma-ta">Forma た</a></td>
        <td colspan="4"><a href="#forma-te">Forma て</a></td>
    </tr>
    <tr>
        <th colspan="6"><a href="#outras-formas">Outras</a></th>
    </tr>
</table>

-   Existem verbos <font size="5"><code><ruby>一<rt>いち</rt>段<rt>だん</rt></ruby></code></font>(uma forma), <font size="5"><code><ruby>五<rt>ご</rt>段<rt>だん</rt></ruby></code></font> (cinco formas) e irregulares.
    -   Verbos `いちだん` terminam em `る`. Também chamados de "Grupo 2".
        -   Classificados em <font size="5"><code><ruby>上<rt>かみ</rt>一<rt>いち</rt>段<rt>だん</rt></ruby></code></font> (terminam em ～いる) e <font size="5"><code><ruby>下<rt>しも</rt>一<rt>いち</rt>段<rt>だん</rt></ruby></code></font> (terminam em ～える).
        -   Em todas as formas o radical `る` é substituído pelo radical da forma.
    -   Verbos `ごだん` terminam em algum radical kana da forma `う`. Alguns verbos terminados em `る` também pertencem a esta classe. Também chamados de "Grupo 1".
        -   Nas formas que usam o radical kana `あ`, se o verbo com o kana `う`, substitui-se por `わ` ao invés de `あ`.
        -   Verbos godan também podem terminar em `る`.
        -   As tabelas abaixo mostram os sufixos utilizados em determinadas formas, mas também deve-se considerar a modificação do radical de cada forma.
    -   Existem apenas dois irregulares: `する` e `くる`.
        -   Apesar disso, alguns verbos possuem pequenas conjugações irregulares.
-   Os verbos também podem ser <font size="5"><code><ruby>他<rt>た</rt>動<rt>どう</rt>詞<rt>し</rt></ruby></code></font> (transitivos) e <font size="5"><code><ruby>自<rt>じ</rt>動<rt>どう</rt>詞<rt>し</rt></ruby></code></font> (intransitivos). O primeiro indica uma transferência do sujeito para o objeto, o segundo indica uma alteração no sujeito.
    -   Os transitivos são acompanhados da partícula `を` e os intransitivos da partícula `が`.
    -   Frases transitivas em português podem ser intransitivas em japonês, como "José entende japonês" é `ジョセフは日本語がわかります`, pois o sujeito (José) não transfere nada para o objeto (japonês).
    -   O verbo `する` é o "pai" dos transitivos e o verbo `ある` é a "mãe" dos intransitivos.
    -   Verbos terminados em `す` e `せる` são transitivos.
    -   Verbos terminados em radical `あ` + `る` são intransitivos.
    -   Nos outros casos, para achar o verbo complementar, basta usar o radical `え` + `る`.
-   O não-passado geralmente se refere ao futuro ao invés do presente.

> [!NOTE]
> Apenas `死ぬ` termina em `ぬ`. Nenhum verbo termina em `ず`, `ふ`, `ぷ` e `ゆ`.

**Os destaques mostram o radical kana dos verbos godan.**

<table>
    <thead>
        <tr>
            <th>Forma indicativa não-passado</th>
            <th>Plana</th>
            <th>Honorífica <code>い</code></th>
        </tr>
    </thead>
    <tr>
        <th>Afirmativa</th>
        <td>ー <code>う</code></td>
        <td>ます</td>
    </tr>
    <tr>
        <th>Negativa</th>
        <td>ない <code>あ</code></td>
        <td>ません</td>
    </tr>
</table>

> [!TIP]
> O <code>ない</code> pode ser acrescentado de <code>です</code> para tornar a frase mais honorífica.

<table>
    <thead>
        <tr>
            <th>Forma indicativa passado</th>
            <th>Plana</th>
            <th>Honorífica <code>い</code></th>
        </tr>
    </thead>
    <tr>
        <th>Afirmativa</th>
        <td>た・だ <code>◆</code></td>
        <td>ました</td>
    </tr>
    <tr>
        <th>Negativa</th>
        <td>なかった <code>あ</code></td>
        <td>ませんでした</td>
    </tr>
</table>

> [!IMPORTANT]
> ◆ Usa a forma た do verbo.

---

# <ruby>活<rt>かつ</rt>用<rt>よう</rt>形<rt>けい</rt></ruby> - Bases verbais

**Existem seis bases e três sub-bases: 終止形, 連体形, 仮定形 (可能形), 命令形, 未然形 (意志形) e 連用形 (音便形).**

> [!TIP]
> Por motivos de intuitividade, as bases aqui estão organizadas conforme o radical alterado.

<h2 id="var_base-a"><ruby>未<rt>み</rt>然<rt>ぜん</rt>形<rt>けい</rt></ruby> - Base あ (Irrealis ou Imperfeita)</h2>

<h3 id="var_negativa"><ruby>否<rt>ひ</rt>定<rt>てい</rt>形<rt>けい</rt></ruby> - Forma negativa (ない)</h3>

-   Utiliza o adjetivo de negação `ない`.
-   `ない` é a negação de `ある`.
-   Transforma verbos em sua forma negativa.
-   A forma negativa + a partícula interrogativa `か` ou um tom interrogativo geralmente é usada para fazer um convite ou sugestão, como "Você gostaria de...?" ou "Que tal se...?".
    -   Também vale para a forma educada negativa.
-   Exceções:
    -   `〜ます` → `〜ません`

<h3 id="var_passiva"><ruby>受<rt>うけ</rt>身<rt>み</rt>形<rt>けい</rt></ruby> - Forma passiva (れる)</h3>

> [!TIP]
> Mais intuitivo chamar de "forma receptiva".

-   `られる` para verbos ichidan e honoríficos.
-   Indica que algo está sofrendo a ação do verbo.
-   O agente causador geralmente é acompanhado pela partícula `に`.
-   `ある` não possui forma passiva.

<h3 id="var_causativa"><ruby>使<rt>し</rt>役<rt>えき</rt>形<rt>けい</rt></ruby> - Forma causativa (せる)</h3>

-   `させる` para verbos ichidan.
-   Geralmente significa obrigar ou permitir fazer algo. Ou nenhum, o agente causador pode ser estabelecido as condições para que a ação ocorra, por exemplo "fiz com que o cachorro tomasse o remédio (tendo colocado-o em sua comida)".
-   O agente que sofre a causa geralmente é acompanhado pela partícula `を` ou `に` dependendo se ele realiza a ação causada diretamente ou indiretamente. Ex.: `犬を食べさせる` (Fiz o cachorro comer) vs `犬に肉を食べさせる` (Fiz o cachorro comer carne).
-   `ある` não possui forma causativa.

<h3 id="var_causativo-passiva"><ruby>使<rt>し</rt>役<rt>えき</rt>受<rt>うけ</rt>身<rt>み</rt>形<rt>けい</rt></ruby> - Forma causativo-passiva (せられる)</h3>

-   `させられる` para verbos ichidan.
-   Junção da forma passiva à forma causativa, o que significa "ser feito a fazer algo".

---

<h2 id="var_base-i"><ruby>連<rt>れん</rt>用<rt>よう</rt>形<rt>けい</rt></ruby> - Base い (Conjuntiva)</h2>

<h3 id="var_nominal"><ruby>動<rt>どう</rt>名<rt>めい</rt>詞<rt>し</rt></ruby> - Forma nominal ou Gerúndio</h3>

-   É como se usam verbos como substantivos.
-   Usa apenas a forma do verbo com o radical `い`.
-   Indica um verbo composto.
-   Indica o ato do verbo em si. Ex.: `買い` Ato de comprar.
-   Pode acompanhar particulas. Ex.: `買いに行く` Vou para comprar.

<h3 id="var_educada"><ruby>丁<rt>てい</rt>寧<rt>ねい</rt>形<rt>けい</rt></ruby> - Forma educada (ます)</h3>

-   `ます` é um verbo auxiliar que só serve para o discurso honorífico.
-   Usa o radical negativo `せん` ao invés de `さない` pois deriva do japonês antigo.

<h3 id="var_desejo">たい<ruby>形<rt>けい</rt></ruby> - Forma de desejo (たい)</h3>

-   `たい` é um adjetivo auxiliar que significa "querer".
-   Serve para expressar o desejo de fazer alguma ação.
-   É um sufixo intransitivo, portanto, se o verbo que o acompanha for intransitivo, pode usar ambas a partículas `が` e `を`.
-   Só serve para se referir a si. Para se referir ao que outra pessoa quer, usar `たがる`.
-   Pode usar a cópula para o discurso honorífico.
-   Para ser ainda mais educado, pode-se usar a forma de desejo + `のですが・んですが` para dizer algo como "Eu gostaria de...".

<h3 id="var_aparente">そう<ruby>形<rt>けい</rt></ruby> - Forma aparente (そう)</h3>

-   Indica que a parece que alguma ação vai acontecer.
-   Quando usado com a forma plana do verbo, indica que você ouviu alguém dizer que alguma ação vai acontecer.
-   Aceita `です` no fim.

<h3 id="var_composta">Forma composta</h3>

-   Usada para juntar um verbo com outro verbo ou um substantivo.
-   Não é explicitamente uma forma.
-   Usada principalmente com "coisa" para tornar um verbo um substantivo. Ex.: `買い物` Compras, `飲み物` Bebida, `食べ物` Comida.

---

<h2 id="var_base-u"><ruby>終<rt>しゅう</rt>止<rt>し</rt>形<rt>けい</rt></ruby>と<ruby>連<rt>れん</rt>体<rt>たい</rt>形<rt>けい</rt></ruby> - Base う (Terminal/Predicativa e Atributiva)</h2>

**Também chamada de <ruby>普<rt>ふ</rt>通<rt>つう</rt>形<rt>けい</rt></ruby> (Forma casual/normal) ou <ruby>辞<rt>じ</rt>書<rt>しょ</rt>形<rt>けい</rt></ruby> (Forma de dicionário).**

**É como os verbos são encontrados no dicionário e sua conjugação no não-passado afirmativo.**

<h3 id="var_plana"><ruby>終<rt>しゅう</rt>止<rt>し</rt>形<rt>けい</rt></ruby> - Forma plana/predicativa</h3>

-   É igual à forma de dicionário.
-   É a forma que finaliza predicados, ou seja, se encontra no final das frases.

<h3 id="var_atributiva"><ruby>連<rt>れん</rt>体<rt>たい</rt>形<rt>けい</rt></ruby> - Forma atributiva</h3>

-   É igual à forma de dicionário.
-   É a forma em que se descreve um substantivo adjetivamente. Ex.: `学ぶ学生` "Estudante que estuda"

---

<h2 id="var_base-e"><ruby>仮<rt>か</rt>定<rt>てい</rt>形<rt>けい</rt></ruby>と<ruby>命<rt>めい</rt>令<rt>れい</rt>形<rt>けい</rt></ruby> - Base え (Hipotética e Imperativa)</h2>

**Historicamente conhecida como <ruby>已<rt>い</rt>然<rt>ぜん</rt>形<rt>けい</rt></ruby> (Base realis ou perfectiva)**

<h3 id="var_condicional"><ruby>仮<rt>か</rt>定<rt>てい</rt>形<rt>けい</rt></ruby> - Forma condicional (ば)</h3>

-   `れば` para verbos ichidan.
-   Exceções:
    -   `〜ない` → `〜なければ` (Reduzido coloquialmente para `なきゃ` ou `なくちゃ`)
-   Torna a ação do verbo uma condição para o que vem a seguir na frase. Ex.: `見れば分かる` "Se você ver, você vai entender"

<h3 id="var_potencial"><ruby>可<rt>か</rt>能<rt>のう</rt>形<rt>けい</rt></ruby> - Forma potencial</h3>

-   Forma-se outro verbo, adicionando o verbo ichidan aulixiar `る`.
    -   `られる` para verbos ichidan. Na conversação, o `ら` geralmente não é dito.
-   Este verbo é a forma potencial: demonstra a capacidade da ação ser feita.
-   Geralmente o verbo na forma potencial acompanha a partícula `が`.
-   `Forma plana` + `ことができる` é usado em contextos formais.
-   Verbos する intuitivamente devem usam a forma potencial de `する`: `できる`.
    -   `Substantivo-verbo` + `することができる` em contextos formais.
-   `分かる` (entender) já expressa potencial, portanto sua forma potencial não é usada.
-   `ある` não possui forma potencial.

<h3 id="var_imperativa"><ruby>命<rt>めい</rt>令<rt>れい</rt>形<rt>けい</rt></ruby> - Forma imperativa</h3>

-   Como se dá comandos.
-   Percebida como confrontacional ou agressiva. Para ser menos rude, usar a forma `て` + `ください`, ou usar a partícula `よ`.
-   Para verbos godan basta usar o verbo com o radical `え`.
-   Para verbos ichidan o kana é substituído por `ろ` na conversação e `よ` na escrita.
-   Exceções:
    -   `くださる` → `ください`
    -   `ある` → `あれ`
-   Para comandos negativos, pode-se usar a forma de dicionário + `な`. Para ser menos rude, pode-se usar a forma `ない`＋`で`+`ください`.

---

<h2 id="var_base-o"><ruby>意<rt>い</rt>志<rt>し</rt>形<rt>けい</rt></ruby> - Base お (Volicional ou Intencional)</h2>

**Faz parte da base `未然形`**

<h3 id="var_volicional"><ruby>意<rt>い</rt>向<rt>こう</rt>形<rt>けい</rt></ruby> - Forma volicional (う/よう)</h3>

<table>
    <thead>
        <tr>
            <th></th>
            <th>Plana</th>
            <th>Honorífica</th>
        </tr>
    </thead>
    <tr>
        <th>Afirmativa</th>
        <td>う <code>お</code>・だろう <code>う</code></td>
        <td>ましょう <code>い</code>・でしょう <code>う</code></td>
    </tr>
        <tr>
        <th>Negativa <code>あ</code></th>
        <td>ないだろう</td>
        <td>ないでしょう</td>
    </tr>
</table>

-   `よう` para verbos ichidan.
-   Indica vontade de ou incentivo ao realizar alguma ação: `Vamos...!`.
-   Pode ser utilizado com o auxiliar `ます`, se tornando `ましょう`.
-   Para `だ` é `だろう` e `です` é `でしょう`. Geralmente indica probabilidade.
-   Exceções:
    -   `〜ます` → `〜ましょう`
    -   `〜ない` → `〜なかろう`

<h4 id="var_especulativa">Forma う + とする</h4>

-   Significa tentar fazer alguma ação (sem saber se a pessoa é capaz).

---

<h2 id="var_base-eufonica"><ruby>音<rt>おん</rt>便<rt>びん</rt>形<rt>けい</rt></ruby> - Base Eufônica</h2>

**Base cujos radicais são modificados conforme mudanças na pronúncia.**

**Faz parte da base `連用形`**.

**As mudanças eufônicas estão listadas abaixo:**

<table>
    <thead>
        <tr>
        <th><ruby>音<rt>おん</rt>便<rt>びん</rt></ruby></th>
        <th>Final</th>
        <th>Mnemônico</th>
        <th>Forma た</th>
        <th>Forma て</th>
        </tr>
    </thead>
    <tr>
        <td>Não afetado</td>
        <td>す</td>
        <td>Sushi</td>
        <td>した</td>
        <td>して</td>
    </tr>
    <tr>
        <td>イ<ruby>音<rt>おん</rt>便<rt>びん</rt></ruby></td>
        <td>く・ぐ</td>
        <td>Quite/Guide</td>
        <td>いた・いだ</td>
        <td>いて・いで</td>
    </tr>
    <tr>
        <td><ruby>撥<rt>はつ</rt>音<rt>おん</rt>便<rt>びん</rt></ruby></td>
        <td>ぬ・ぶ・む</td>
        <td>New Boom</td>
        <td>んだ</td>
        <td>んで</td>
    </tr>
    <tr>
        <td><ruby>促<rt>そく</rt>音<rt>おん</rt>便<rt>びん</rt></ruby></td>
        <td>う・つ・る</td>
        <td>O tiro</td>
        <td>った</td>
        <td>って</td>
    </tr>
</table>

<h3 id="var_forma-ta">た<ruby>形<rt>けい</rt></ruby> - Forma た</h3>

**Também chamada de <ruby>過<rt>か</rt>去<rt>こ</rt>形<rt>けい</rt></ruby> (Pretérito) ou <ruby>完<rt>かん</rt>了<rt>りょう</rt>形<rt>けい</rt></ruby> (Tempo perfeito/Pretérito perfeito)**

-   Forma casual do pretérito afirmativo.
-   Exceções às mudanças eufônicas:
    -   `行く` → `行った`
    -   `問う` → `問うた`
    -   `請う` → `請うた`
    -   `〜ない` → `〜なかった`
-   A forma た pode ser utilizada com `ことがあります` para indicar experiências passadas.

<h3 id="var_forma-te">て<ruby>形<rt>けい</rt></ruby> - Forma て</h3>

> [!IMPORTANT]
> A forma て é utilizada em diversas estruturais gramaticais, que podem ser encontradas [aqui](conjugações-formas-te.md).

-   Similar à forma た, apenas alterando para `て` e `で`.
-   Serve para conectar diversos verbos como uma sequência de eventos ou um "e".
-   Também serve como "então" em alguns contextos. Como um conector de frases.
-   No final da frase serve como comando ou pedido. No último caso é bom adicionar `ください` para ser educado
    -   Note que para ser ainda mais honorífico (contextos empresariais), pode-se usar `お` + radical `い` + `ください` ao invés da forma `て`.
-   Exceções às mudanças eufônicas:
    -   `行く` → `行って`
    -   `問う` → `問うて`
    -   `請う` → `請うて`
    -   `〜ない` → `〜ないで・〜なくて`

---

<h2 id="var_outras-formas">Outras</h2>

### Forma explicativa/clarificativa

-   É usada para suavizar afirmações ou questionamentos.
-   Quando usada com afirmações, tem um tom explicativo. Quando usada com perguntas, tem caráter clarificador, buscando uma explicação.
-   Consiste de usar a partícula `の` antes de `だ` e `です`: `〜のだ`, `〜のです`.
    -   A partícula `の` pode ser abreviada para `ん` em contextos mais casuais: `〜んだ`, `〜んです`.
    -   A construção também pode ser simplificada para somente `の`, porém tem tom feminino e casual.

### Nominalizadores

-   Pode-se adicionar `の` ao verbo para torná-lo um substantivo.
    -   Obrigatoriamente usado com verbos perceptivos, como `見る` e `聞く`.
-   Também pode-se usar `こと`.
    -   Obrigatoriamente usado para frases terminadas em `だ`, `です` ou `である`,
        -   Isso ocorre para não confundir com a forma explicativa.
    -   Também deve ser usado para frases fixas, rotinas e regras, como `ことにする` e `ことがある`.

### Formas する

> [!TIP]
> A partícula `を` é opcional quando usada com verbos-する.

#### にする

-   Transformar algo em outra coisa. Contraparte transitiva do verbo `なる`.
-   Decidir sobre algo.

#### とする

-   Além de significar "tentar" usando o volitivo, também serve para dizer que algo é considerado como outra coisa. Ex.: `かばんをまくらとする` (Usar a mochila como travesseiro).

#### として

-   Sentido parecido com とする, porém tem o intuito de analisar sob a luz do que é considerado (analisar algo sobre essa consideração). Ex.: `外国人として彼の日本語がいいです` (Para um estrangeiro, seu japonês é muito bom).

---

# Regras

-   Quanto ao verbo existir, `います` é usado para coisas vivas, `あります` para coisa não vivas.
    -   Geralmente são acompanhados pela partícula `が`
    -   Robôs são considerados vivos. Pessoas e animais mortos não são considerados vivos. Plantas também não
    -   `あります` também pode significar "ter".
-   Verbos auxiliares são chamados `じょどうし`.
-   `ウサギは服を着ている` significa "O coelho usa roupa". Para dizer "O coelho que usa roupa", inverte-se: `服をきているうさぎ`.
